【裁判字號】    96,重訴,352
【裁判日期】    970118
【裁判案由】    分割共有物
【裁判全文】
臺灣板橋地方法院民事判決             96年度重訴字第352號
原      告  丙○○
訴訟代理人  梁治律師
被      告  財政部國有財產局
法定代理人  巳○○
訴訟代理人  未○○
複  代理人  甲○○
            午○○
被      告  卯○○原名洪佳儀.
            丁○○
            戊○○
            己○○
            寅○○
            丑○○
            壬○○
            癸○○
            庚○○
兼  上三人
訴訟代理人  子○○
            辛○○
            申○○
            辰○○
            乙○○
上列當事人間請求分割共有物事件，本院於民國97年1 月18日言
詞辯論終結，判決如下：
    主  文
兩造共有坐落臺北縣林口鄉○○段五二八、三四○、二九二、一
八四號土地，應予變賣，所得價金由兩造按如附表所示應有部分
之比例分配。
訴訟費用由兩造按如附表所示應有部分之比例負擔。
    事實及理由
一、本件被告卯○○（原名洪佳儀）、丑○○、子○○、壬○○
    、辛○○、癸○○、庚○○、申○○、辰○○、乙○○經合
    法通知，未於最後言詞辯論期日到場，核均無民事訴訟法第
    386 條所列各款情形，爰依原告之聲請，由其一造辯論而為
    判決。
二、本件原告起訴主張：緣兩造所共有坐落臺北縣林口鄉○○段
    528 、340 、292 、184 號土地（以下簡稱：系爭土地），
    雙方幾經協商均未能達成協議分割，原告為求土地充分利用
    ，爰依民法第824 條第2 項第2 款之規定，請求變賣本件共
    有土地。並聲明：原告與被告等共有如附表所示坐落臺北縣
    林口鄉○○段528 、340 、292 、184 等地號土地變賣後依
    權利範圍分配價金。
三、被告財政部國有財產局、丁○○、戊○○、己○○、寅○○
    部分：
    查被告財政部國有財產局同意原告變價分割方案。而被告丁○○表明希望保留土地，若變價分割應先得知拍賣價格。又
    被告戊○○、己○○、寅○○表明系爭土地位於重劃區，其
    上並未具有建物，且願以公道價額分配等語置辯。
四、被告卯○○、丑○○、子○○、壬○○、辛○○、癸○○、
    庚○○、申○○、辰○○、乙○○部分：
    經查，被告丑○○、子○○、壬○○、辛○○、癸○○、庚○○未於言詞辯論期日到場，惟據其先前於準備程序開庭之
    陳述及其所提出變更期日書狀略稱：其等同意原物分割，並
    不同意變價分割。而被告卯○○、申○○、辰○○、乙○○
    未於言詞辯論期日到場，亦未提出書狀作何聲明或陳述。
五、原告主張兩造共有系爭土地，應有部分比例則如附表所示，
    兩造並無訂定不能分割之協議，而原告其前向本院三重簡易
    庭聲請調解，因部分被告未到庭而無法協議分割等情，有系
    爭土地之土地登記簿謄本、本院96年7 月17日調解程序筆錄
    等件在卷可參，是堪信原告前開之主張為真實。
六、本件原告本於民法第824 條第2 項規定訴請裁判變價分割系
    爭房地，被告則以前開情詞置辯。經查：
（一）按分割共有物應考慮公平原則、利益原則、經濟原則，此
      外共有人分得之地是否與外界有適宜之聯絡，是否會造成
      袋地情形，及社會利益等亦均在考量之列；復依民法第
      824 條之規定，尚需注意：1.消滅共有原則─除因該土地
      內部分土地之使用目的不能分割，或部分共有人仍願維持
      共有關係，應就該部分土地不予分割或該部分共有人成立
      新共有關係外，應將土地分配於各共有人單獨所有。2.原
      物分配原則─法院對分割共有物之方法，固有自由裁量之
      權，惟仍需以適當之分割方法為限。3.維持現狀原則─即
      應參酌實際使用情形，將分割後之土地及地上房屋分歸一
      人所有或數人共有，以免房地分離。4.提高價值原則─土
      地之分割，應注意地形之完整，期能地盡其利。5.質量均
      等原則─原物分配之結果，其數量雖與原應有部分相當，
      但其價額顯不相當時，得以金錢補償之（最高法院57年臺
      上字第2117號、63年臺上字第2680號判例參照）。而綜觀
      上開原則，分割共有物之最高指導原則應係「公平原則」
      ，即需在符合公平原則下，方有上開1 至5 所示5 種原則
      適用之可言，易言之，若上開5 種原則於適用後若形成違
      背「公平原則」之評價下，均應排除適用，是共有物分割
      之方法，固須先就原物分配，於原物分配有困難時，則予
      變賣，以價金分配於各共有人（最高法院51年臺上字第
      919 號判例參照），如共有物係土地，尚須以其地目為定
      ，查考有無違反我國土地法與相關規定，方得分割之，更
      需參酌有關畸零地相關規定，如原物分割後，部分共有人
      所分得之土地係畸零地，因無法為建築使用，將導致取得
      之土地無法利用，此與土地法「提高土地價值，期能地盡
      其利」之立法意旨相違，上開情形均係「於原物分割有困
      難」之適例，則分割方法僅得以「變價分割」之方式，將
      共有物予以變賣，所得之價金依應有部分之比例分予全體
      共有人，方能達成公平之原則。
（二）續按「各共有人，對於他共有人因分割而得之物，按其應
      有部分，負與出賣人同一之擔保責任」，民法第825 條定
      有明文，是依上開規定之引申，是數筆共有土地欲進行合
      併分割時，須具備：1.各該數筆土地性質上得為合併（最
      高法院82年臺上字第60號判決意旨參照），2.各該數筆土
      地共有人均應相同（最高法院69年臺上字第2739號、75年
      臺上字第1601號、77年臺上字第1609號、79年臺上字第
      1338號、83年臺上字第2826 號 判決意旨參照），3.各該
      數筆土地各共有人應有部分亦均應相同（最高法院73年臺
      上字第73、224 、1138號判決意旨參照），4.並經各該數
      筆土地全體共有人之同意（最高法院59年臺上字第4052號
      、72年臺上字第3545號、73年臺上字第2276號、75年臺上
      字第977 號判決意旨參照）等4 項之要件下，始得就相關
      共有土地進行合併分割。
（三）經查，系爭土地共有4 筆，各筆土地其共有人並非相同，
      各共有人之應有部分亦非相同，已難予以合併分割。而原
      告提起本件訴訟則係請求變價分割，另被告等經本院多次
      通知於言詞辯論期日前提出分割方案，則均未提出，此有
      歷次言詞辯論期日之送達證書附卷可按，是顯難期獲得全
      體共有人同意進行合併分割，是本件系爭土地之現狀，與
      上開可行合併分割之要件不相符合，則系爭土地自無從以
      合併方式進行合併分割，先予說明。
（四）次按共有物分割之方法，須先就原物分配，於原物分配有
      困難時，則予變賣，以價金分配於各共有人（最高法院51
      年臺上字第271 號著有判例意旨參照）。查系爭4 筆土地
      之共有人非少，而各筆土地之面積則分別僅有126.41平方
      公尺、132.25平方公尺、425.54平方公尺、254.63平方公
      尺，是倘依本件各共有人之應有比例為原物分割，兩造分
      得面積過小，顯不符合經濟效用之外，且原物分割後兩造
      日後使用上亦屬困難，無法發揮經濟上之利用價值，可見
      本件以原物分割，顯有困難。本院斟酌前述因素，認將系
      爭土地予以變賣，所得價金各按應有部分比例分配予各共
      有人，始能符合公平均衡，並徹底消滅共有關係。
七、分割共有物之訴，核其性質，兩造本可互換地位，本件原告
    之起訴雖於法有據，然被告之應訴乃法律規定所不得不然，
    其所為抗辯自為伸張或防衛權利所必要，是以本院認本件之
    訴訟費用，應參酌兩造於分割後所得之利益，所分得價金之
    多寡，及兩造就系爭土地各自享有之應有部分之比例．．．
    等一切情事，由兩造平均分擔較為公允。
八、本件判決之基礎已臻明確，兩造其餘之攻擊、防禦方法及舉
    證，經本院審酌後，核與判決結果無影響，爰不一一予以論
    列，併此敘明。
九、訴訟費用負擔之依據：民事訴訟法第80條之1 。
中    華    民    國    97    年    1     月    18    日
                  民事第三庭    法  官  邱靜琪
以上正本係照原本作成
如對本判決上訴，須於判決送達後20日內向本院提出上訴狀
中    華    民    國    97    年    1     月    18    日
                                書記官  白俊傑
附表：
┌─────┬─────┬─────┬─────┬─────┐
│   地號   │   528    │   340    │   292    │   184    │
├─────┼─────┼─────┼─────┼─────┤
│   面積   │ 126.41㎡ │ 132.25㎡ │ 425.54㎡ │ 254.63㎡ │
├─────┼─────┼─────┼─────┼─────┤
│  共有人  │ 權利範圍 │ 權利範圍 │ 權利範圍 │ 權利範圍 │
├─────┼─────┼─────┼─────┼─────┤
│國有財產局│   2/27   │    --    │   2/27   │   2/27   │
├─────┼─────┼─────┼─────┼─────┤
│  卯○○  │   1/27   │   1/27   │   1/27   │   1/27   │
├─────┼─────┼─────┼─────┼─────┤
│  丁○○  │   1/9    │   1/9    │   1/9    │   1/9    │
├─────┼─────┼─────┼─────┼─────┤
│  戊○○  │    --    │    --    │   1/9    │    --    │
├─────┼─────┼─────┼─────┼─────┤
│  己○○  │   2/27   │   2/27   │   2/27   │   2/27   │
├─────┼─────┼─────┼─────┼─────┤
│  寅○○  │   3/255  │   3/255  │   3/255  │   3/255  │
├─────┼─────┼─────┼─────┼─────┤
│  丑○○  │   1/54   │   1/54   │   1/54   │   1/54   │
├─────┼─────┼─────┼─────┼─────┤
│  壬○○  │   1/54   │   1/54   │   1/54   │   1/54   │
├─────┼─────┼─────┼─────┼─────┤
│  辛○○  │   1/54   │   1/54   │   1/54   │   1/54   │
├─────┼─────┼─────┼─────┼─────┤
│  癸○○  │   1/54   │   1/54   │   1/54   │   1/54   │
├─────┼─────┼─────┼─────┼─────┤
│  庚○○  │   1/54   │   1/54   │   1/54   │   1/54   │
├─────┼─────┼─────┼─────┼─────┤
│  子○○  │   1/54   │   1/54   │   1/54   │   1/54   │
├─────┼─────┼─────┼─────┼─────┤
│  申○○  │   1/27   │   1/27   │   1/27   │   1/27   │
├─────┼─────┼─────┼─────┼─────┤
│  辰○○  │   1/18   │   1/18   │    --    │   1/18   │
├─────┼─────┼─────┼─────┼─────┤
│  乙○○  │   1/18   │   1/18   │    --    │   1/18   │
├─────┼─────┼─────┼─────┼─────┤
│  丙○○  │ 662/1530 │2326/4590 │ 662/1530 │ 662/1530 │
└─────┴─────┴─────┴─────┴─────┘


司法院資訊處製作；財團法人民間司法改革基金會備份。
